最高法院民事判決　　　　　　　　　　　　　　　九十一年度台上字第一七九三號
　　上　訴　人　高雄市政府工務局新建工程處
　　法定代理人　林文雄
　　訴訟代理人　黃勇雄律師
　　被 上訴 人　榮華工程顧問股份有限公司
　　法定代理人　祝季根
右當事人間請求給付服務費事件，上訴人對於中華民國九十年七月十一日台灣高等法
院高雄分院第二審更審判決（九十年度重上更(四)字第八號），提起上訴，本院判決如
左：
    主  文
原判決廢棄，發回台灣高等法院高雄分院。
    理  由
本件被上訴人主張：上訴人於民國七十五年六月三十日與伊訂立「高雄市○○路與中
正路口立體交叉工程（下稱立體交叉工程）委託規劃設計及監造服務合約書」（下稱
服務合約書），委託伊辦理立體交叉工程之規劃、設計及監造工作，依約於工程完成
二分之一，即實付工程款逾發包總價二分之一時，應給付伊規劃設計服務費之百分之
九十及監造服務費之百分之七十。而立體交叉工程早逾上開進度，乃上訴人竟拒不依
約給付伊規劃設計服務費新台幣（下同）七百六十萬八千四百三十五元、監造服務費
三百二十七萬六千四百六十一元等情，求為命上訴人給付伊一千零八十八萬四千八百
九十六元，並自訴狀繕本送達翌日起加給法定遲延利息之判決。
上訴人則以：被上訴人交付之工程預算書，於「預鑄塊施工費」項下重複列計「鋼模
製作費」之單價，致工程總造價提高，伊據以與訴外人工信工程股份有限公司（下稱
工信公司）訂立工程合約，受有七千三百十八萬八千二百六十一點二元之損害，依服
務合約書第七條第二款約定及民法第四百九十五條、第五百四十四條第一項規定，被
上訴人即應負賠償責任。以伊所得請求之賠償額與伊對被上訴人之系爭債務互相抵銷
，被上訴人對伊之債權已無餘額，自不得請求伊給付等語，資為抗辯。並於原審主張
：被上訴人以第一審判決聲請假執行，已於八十一年五月二十七日執行取得伊給付之
一千一百十八萬一千二百零七元，應依民事訴訟法第三百九十五條第二項規定，返還
及賠償伊等情，求為命被上訴人如數返還及自八十一年五月二十七日起加給法定利息
之判決。
原審維持第一審所為被上訴人勝訴之判決，駁回上訴人之上訴，並駁回其請求被上訴
人返還及賠償因假執行所為給付及所受損害暨其利息，係以：被上訴人前揭主張上訴
人與伊訂立服務合約書，應給付伊上開規劃設計服務費及監造服務費合計一千零八十
八萬四千八百九十六元，迄未支付之事實，業據其提出服務合約書、估驗計價表為證
，且為上訴人所不爭執，堪信為真實。查兩造訂立服務合約書後，被上訴人第一次交
付上訴人之工程預算書，預估全部工程底價為七億五千四百二十五萬四千八百九十九
元，其中關於「預鑄塊施工費」預估為每平方公尺單價一千二百元。上訴人收受工程
預算書後，就立體交叉工程進行招標五次，第一、二次無廠商參加而流標，第三次僅
中華工程股份有限公司（下稱中華公司）參加投標，因未附資產明細表，資格不符而
流標，第四次亦僅中華公司參加投標，標價八億五千七百五十八萬六千零七十五元，
經議價減至八億五千萬元，均超過高雄市政府所核定之底價七億五千四百二十萬元及
審計部高雄市審計處（下稱高雄市審計處）所查核之底價七億三千八百十九萬二千零
八十六元而流標，第五次因無廠商參加亦流標。嗣上訴人於七十八年七月十四日函被
上訴人，依市價確實訪價合理調整工程單價，重新編製預算書，以免一再流標，延誤
工程進度，被上訴人乃調整單價，預估底價為八億八千四百七十九萬一千九百六十五
元，並製作工程預算書，其中關於「預鑄塊施工費」預估為每平方公尺單價四千九百
零九元。上訴人收受該工程預算書後，就立體交叉工程辦理第六次招標，高雄市政府
核定底價為八億七千四百六十萬元，高雄市審計處查核底價為八億四千五百萬元，工
信公司參與投標，標價八億六千六百六十萬元，嗣經七次減價，以八億四千五百萬元
平高雄市政府與高雄市審計處會商之底價得標，工信公司得標後與上訴人簽訂承攬契
約，關於各項工程之單價，上訴人逕與工信公司依被上訴人預估底價八億八千四百七
十九萬一千九百六十五元與得標價八億四千五百萬元之比例酌減，被上訴人並未參與
訂約，其中「預鑄塊施工費」每平方公尺單價比例減為四千六百八十八點二三元，嗣
被上訴人施作預鑄塊共一七五七四平方公尺，上訴人依上開單價付款，共付「預鑄塊
施工費」八千二百三十九萬零九百五十四點○二元。惟關於「預鑄塊施工費」單價之
計算，因其中「鋼模」可使用三十次，故計算其單價時，僅能計算其折舊費，亦即僅
能計算其使用一次之費用，不可再將「鋼模製作費」之總價計算在內，被上訴人第二
次交付上訴人之工程預算書，將「鋼模製作費」之總價計算在「預鑄塊施工費」之單
價內，係屬重複列計；上訴人與工信公司訂立之承攬契約，亦將「鋼模製作費」之總
價計算在「預鑄塊施工費」之單價內，亦屬重複列計等情，業經高雄市土木技師公會
鑑定屬實，有鑑定報告書可稽。被上訴人第二次交付上訴人之工程預算書其中關於「
預鑄塊施工費」部分，每平方公尺溢計三千七百五十九點二元，總工程數量為一七五
七四平方公尺，故該部分溢計六千六百零六萬四千一百八十點八元，即被上訴人若未
溢計，其正確之預估底價應為八億一千八百七十二萬七千七百八十四點二元。惟立體
交叉工程前後招標六次，投標廠商之投標價及議價結果，均在八億四千五百萬元以上
，第一次工程預算書被上訴人預估底價為七億五千四百二十五萬四千八百九十九元，
投標廠商之投標價及議價結果，仍高達八億五千萬元以上，是被上訴人預估底價之高
低，與投標廠商之投標價及議價結果並無必然之關係，且被上訴人若未溢計，正確之
預估底價為八億一千八百七十二萬七千七百八十四點二元，高雄市政府與高雄市審計
處核定之底價亦必低於該預估之底價，則立體交叉工程不可能發包，即無法達到上訴
人「為符實際需求，順利完成發包」及「以免一再流標，延誤工進」之目的。又立體
交叉工程係以總價發包，廠商投標價及與上訴人議價均以總價為之，俟總價議價成立
後，訂立承攬契約時，各項工程之單價、複價，再以議價成立之總價與被上訴人預估
之底價比例算定之，並非以各項工程之單價、複價為發包、議價之依據，足見被上訴
人預估各項工程之單價、複價金額，對於廠商之投標價及其與上訴人議價之結果不生
影響，且工信公司議價時減價七次至八億四千五百萬元即表示不願再減價，亦見不論
高雄市政府與高雄市審計處核定之底價為若干，並不影響議價之結果，工信公司議價
時減價七次至八億四千五百萬元而得標，應係當時市場上合理之價格，高雄市政府及
高雄市審計處參酌被上訴人預估之總價，以八億四千五百萬元為底價而議價成立發包
，並無浪費公帑之情事，上訴人亦無損失可言。是上訴人不得依服務合約書第七條第
二款之約定及民法第四百九十五條第一項之規定，請求被上訴人負損害賠償之責，亦
不生以此損害賠償債權與被上訴人之系爭債權相互抵銷之問題。被上訴人預估之底價
僅為招標時核定底價之參考，核定底價之高雄市政府及高雄市審計處均有權予以酌減
。而上訴人就被上訴人提出之工程預算書中關於「預鑄塊施工費」之單價，誤將上開
「鋼模製作費」之總價加計在內，而未作形式審查，其與工信公司訂立承攬契約時，
被上訴人並未參與已如前述，則承攬契約中關於「預鑄塊施工費」之單價誤將「鋼模
製作費」之總價計三千五百九十點六元加計在內，並非被上訴人所為，上訴人依該承
攬契約計算支付工程款，縱有溢付之情事，尚難認係可歸責於被上訴人之事由。末查
上訴人為求順利發包，「以免一再流標，延誤工進」，於七十八年七月十四日函被上
訴人，依市價確實訪價合理調整單價，重新編製預算書，被上訴人依該函示調整單價
，並預估底價為八億八千四百七十九萬一千九百六十五元後，上訴人即以七十八年八
月四日函復被上訴人稱：「單價調整項目及幅度，本處業已核定」，被上訴人提高單
價及預估底價，既係循上訴人之指示為之，並經上訴人審查核定，依民法第四百九十
六條前段規定，上訴人即不得依同法第四百九十五條第一項之規定請求損害賠償。綜
上所述，被上訴人請求上訴人給付一千零八十八萬四千八百九十六元本息，即屬正當
，應予准許。至上訴人請求被上訴人返還及賠償因假執行所為之給付及所受之損害一
千一百十八萬一千二百零七元本息，自屬無理，應予駁回等詞，為其判斷之基礎。
查兩造訂立之服務合約書開宗明義記載：「高雄市新建工程處（即上訴人）為辦理凱
旋路與中正路口立體交叉工程委託榮華工程顧問股份有限公司（即被上訴人）規劃設
計及監造，爰經雙方協議，訂立合約」；第三條第二項第六款約定：被上訴人應「協
助甲方（即上訴人）辦理工程開標、審標等工作」（見第一審卷六頁至一四頁、三三
頁至四二頁、一一七頁至一二五頁）。又上訴人於原審辯稱：伊係立體交叉工程之業
務單位，因該工程涉及設計、監造、承建等專業知識，全權委託被上訴人規劃設計及
監造，並依據其提出之工程預算書所計算之工程價格核定底價，觀之高雄市審計處（
八十三年十二月五日）函附之「凱旋路與中正路口立體交叉工程各次發包之底價會商
情形表」，列載之主辦單位即伊所訂定之預估底價為八億八千四百七十九萬一千九百
六十五元，即係被上訴人編製錯誤溢計之工程預算書所載之工程底價，高雄市政府依
據該金額再核定底價為八億七千四百六十萬元，高雄市審計處查核意見更是就被上訴
人所預估之底價減列三千九百七十九萬一千九百六十五元，經會商後以高雄市審計處
所減列之金額八億四千五百萬元較低，而以該金額作為立體交叉工程招標之底價，又
高雄市審計處（八十三年五月三十一日）函附「查核各機關函送營繕工程預估底價意
見表」Ａ欄記載，依據單價分析核減金額三千九百七十九萬一千九百六十五元，足證
該工程招標所訂之工程底價，完全依據被上訴人所提供編製錯誤溢計之工程預算書所
載之工程底價而訂定。立體交叉工程係採公開招標方式，若未有承攬廠商得標，仍得
再繼續公開招標，其次數並無限制，廠商投標超過（上訴人誤載為「未達」）底價，
伊不可能同意其得標承攬，如未經被上訴人誤導而核定上開底價，當可降低底價，由
願承攬之廠商得標，而減少工程價款，且議價次數亦無限制，伊於與工信公司議價前
，若知悉所核定之底價受被上訴人所提出之工程預算書溢計金額之誤導而偏高，伊絕
不會同意以該偏高之底價由工信公司得標云云（見原審重上更(二)字卷一○五頁、重上
更(三)字卷三九頁、四○頁正面、一○四頁、一一○頁、重上更(四)字卷四六頁、四七頁
正面、一二九頁正面、一七二頁、一七三頁正面、一七七頁正面、二一六頁、二一七
頁，並參見重上更(一)字卷六九頁、七○頁、七二頁、一三四頁至一三六頁）。且工信
公司得標後與上訴人簽訂承攬契約，關於各項工程之單價，即依被上訴人預估底價八
億八千四百七十九萬一千九百六十五元與得標價八億四千五百萬元之比例酌減，為原
審認定之事實。原審未詳加勾稽釐清，亦未說明上訴人前揭抗辯何以不足採取之理由
，遽認被上訴人預估底價之高低，與投標廠商之議價結果無必然之關係，不論高雄市
政府與高雄市審計處核定之底價為若干，並不影響議價之結果，上訴人依其與工信公
司訂立之承攬契約計算支付工程款，縱有溢付之情事，尚難認係可歸責於被上訴人之
事由，即有可議。其次，按工作之瑕疵，因定作人所供給材料之性質，或依定作人之
指示而生者，定作人無前三條所規定之權利，民法第四百九十六條前段固定有明文。
惟查上訴人於七十八年七月十四日函被上訴人稱：「查本工程業經發包五次，因投標
廠商不足或報價過高而流標，為利本工程發包，請貴公司（即被上訴人）依市價確實
訪價合理調整本工程單價，重新編製預算書，並請詳加檢討是否仍予投標廠商資格限
制，以免一再流標，延誤工進」（見原審重上更(四)字卷一九五頁、一九六頁）。則上
訴人於原審一再辯稱：伊上開函係請被上訴人就市場變化狀況確實深入訪價，合理調
整工程單價並編製預算書，被上訴人仍應確實履行兩造間之服務合約，伊並非指示工
程單價應訂定為若干金額，更無指示被上訴人「錯誤計算」、「溢計金額」，自不能
因伊以上開函督促被上訴人應就市場變化確實訪價編製預算書，即指伊之指示有瑕疵
云云（見原審重上更(三)字卷一○一頁正面、重上更(四)字卷一二四頁背面、一二五頁正
面、一八七頁正面、一九○頁），核與判斷上開函之指示是否適當攸關，自屬重要之
防禦方法，原審恝置不論，難謂無判決不備理由之違法。末查被上訴人依上訴人七十
八年七月十四日函編製預算書所列工程單價之憑據為何？是否已依該函之指示依市價
確實訪價合理調整本工程單價而重新編製預算書，並詳加檢討是否仍予投標廠商資格
限制？且被上訴人於原審亦聲請將其編列之各項單價分析表送請高雄市土木技師公會
鑑定當時之合理價格，據以計算合理總價（見原審重上更(四)字卷二○九頁）。乃原審
未遑詳查究明，遽認工信公司議價時減價七次至八億四千五百萬元而得標，應係當時
市場上合理之價格，尤嫌率斷。上訴論旨，指摘原判決不當，求予廢棄，非無理由。
據上論結，本件上訴為有理由。依民事訴訟法第四百七十七條第一項、第四百七十八
條第一項，判決如主文。
中      華      民      國    九十一    年      九      月      五      日
                              最高法院民事第七庭
                                  審判長法官  徐  璧  湖
                                        法官  朱  建  男
                                        法官  曾  煌  圳
                                        法官  沈  方  維
                                        法官  鄭  玉  山
      右正本證明與原本無異
                                              書  記  官
中      華      民      國    九十一    年      九      月     十六     日
